【裁判字號】    90,訴,1393
【裁判日期】    900918
【裁判案由】    分割共有物
【裁判全文】
臺灣高雄地方法院民事判決  九十年度訴字第一三九三號
    原      告  甲○○
    被      告  乙○○○
                丙○○
    訴訟代理人  宋陳月女
    被      告  丁○○
右當事人間請求分割共有物事件，本院判決如左：
    主    文
兩造共有座落高雄縣岡山鎮○○○段五七二地號、田、面積０．六五九五公頃之土地
，准予分割為如附圖所示，即Ａ部分面積０．一六四九公頃歸被告乙○○○取得；Ｂ
部分面積０．一六四九公頃歸原告取得；Ｃ部分面積０．一六四九公頃歸被告丁○○
取得；Ｄ部分面積０．一六四八公頃歸被告丙○○取得。
訴訟費用由被告乙○○○、丙○○、丁○○各負擔四分之一；餘由由原告負擔。
    事    實
甲、原告方面：
一、聲明：求為判決如主文所示。
二、陳述：系爭坐落高雄縣岡山鎮○○○段五七二地號、田、面積六五九五平方公尺
    地，係兩造共有，原告甲○○及被告乙○○○、丙○○、丁○○等四人應有部分
    均各為四分之一，有土地登記謄本可證。而系爭土地符合農業發展條例第十六條
    第四款：「本條例中華民國八十九年一月四目修正施行前之共有耕地，得分割為
    單獨所有」之規定。且無不能分割之協議，亦無因物之使用目的不能分割之情況
    ，而原告為分割共有物，無法協議，為此聲請本院按共有人實際耕作之位置分割
    共有土地。
三、證據：提出土地登記謄本一份，並聲請勘驗現場。
乙、被告方面：
一、聲明：同意分割。
二、陳述：同意依現狀分割。
丙、本院依聲請履勘現場，並囑託高雄縣岡山地政事務所派員會同測量，製有勘驗筆
    錄及複丈成果圖。
    理    由
一、按共有人得隨時請求分割共有物，但因物之使用目的不能分割或契約訂有不分割
    之期限者，不在此限；又共有物之分割，依共有人協議之方法行之，分割之方法
    不能協議者，法院得依任何共有人之聲請，以原物分配於各共有人，民法第八百
    二十三條第一項、第八百二十四條第一項第一款分別定有明文。次按裁判上定共
    有物分割方法時，法院本有自由裁量之權，應斟酌當事人之聲明，各共有人之利
    害關係，並共有物之性質、價格、利用價值及分割後之經濟效益，而為適當之分
    配，要以維持全體共有人之公平為標準，不受任何共有人主張之拘束（最高法院
    七十二年台上字第三八八三號、七十八年台上字第二一四一號判決參照）。
二、經查系爭土地為兩造所共有，原告與被告乙○○○、丙○○、丁○○等四人之應
    有部分均各為四分之一，而系爭土地雖為農地，但兩造之共有始於八十九年一月
    四日前等情，有土地登記謄本一份在卷可稽，是依農業發展條例第十六條第四款
    之規定，依法應可分割；另查系爭土地現種植水稻並無建物，是依其使用目的，
    並非不能分割，而兩造間亦無不能分割之約定，但兩造不能達成分割協議等事實
    ，亦為被告所不爭執，並經本院現場勘驗屬實，自堪信為真實。
三、綜上所述，本院審酌系爭土地現有使用狀況、對外通行問題、地形應完整利用、
    兩造分割之利益及被告於本院審理中均稱願依現狀分割等情事，本院認以如主文
    所示之分割方法，即如附圖所示，Ａ部分面積０．一六四九公頃歸被告乙○○○
    取得；Ｂ部分面積０．一六四九公頃歸原告取得；Ｃ部分面積０．一六四九公頃
    歸被告丁○○取得；Ｄ部分面積０．一六四八公頃歸被告丙○○取得，應予准許
    。
據上論結，原告之訴為有理由，依民事訴訟法第八十一條第二款、第八十五條第一項
但書，判決如主文。
中      華      民      國    九十      年      九      月    十八      日
                              臺灣高雄地方法院民事第二庭
~B法      官  吳進寶
右為正本係照原本作成。
如不服本判決，應於送達後廿日內，向本院提出上訴狀並表明上訴理由，如於本判決
宣示後送達前提起上訴者，應於判決送達後十日內補提上訴理由書（須附繕本）。
中      華      民      國    九十      年      九      月    十八      日
~B法院書記官  陳展榮


司法院資訊處製作；財團法人民間司法改革基金會備份。
